臺灣高等法院臺南分院刑事判決
109年度上訴字第1497號
上  訴  人  臺灣雲林地方檢察署檢察官
被      告  甲○○
上列上訴人因被告違反毒品危害防制條例案件，不服臺灣雲林地
方法院109年度訴字第717號中華民國109年10月21日第一審判決
（聲請簡易判決處刑案號：臺灣雲林地方檢察署109年度毒偵字
第291、705號），提起上訴，本院判決如下：
    主  文
上訴駁回。
    理  由
一、聲請簡易判決處刑意旨略以：㈠被告甲○○基於施用第二級毒
    品之犯意，於民國109年3月6日9時20分許為警採尿時起回溯
    96小時內之某時，在雲林縣○○市○○里○○路000號居所地，以
    將甲基安非他命置入玻璃球內點火燒烤後吸食其煙之方式，
    施用第二級毒品甲基安非他命一次，嗣於109年3月6日7時30
    分許，為警在其上開居所地扣得其持有吸食器一組、玻璃球
    三個、塑膠吸食器三支、藥鏟二支，經警採尿送驗後，檢出
    安非他命及甲基安非他命陽性反應，而悉上情。㈡被告另基
    於施用第二級毒品之犯意，於109年5月3日18時30分許，於
    雲林縣○○市○○里○○路000巷000弄00號住處，以將甲基安非他
    命置入玻璃球內點火燒烤後吸食其煙之方式，施用第二級毒
    品甲基安非他命一次；復基於施用第一級毒品之犯意，於10
    9年5月6日16時50分許為警採尿時起回溯72小時內之某時，
    在不詳地點，以不詳方式，施用第一級毒品海洛因一次，嗣
    於109年5月6日16時50分許，經警採尿送驗後，檢出嗎啡、
    安非他命及甲基安非他命陽性反應而查獲。因認被告涉有毒
    品危害防制條例第10條第1項、第2項之施用第一級、第二級
    毒品罪嫌等語。
二、按毒品危害防制條例第20條、第23條之規定業於109年1月15
    日修正，同年7月15日施行。查：
  ㈠修正前毒品危害防制條例第20條第1項至第3項、第23條第2項
    ，將施用毒品者區分為「初犯」、「5年內再犯」、「5年後
    再犯」三類，其中「初犯」施用毒品罪者，應送勒戒處所觀
    察、勒戒，而觀察、勒戒結果有繼續施用毒品傾向者，則令
    入戒治處所施以強制戒治，並於勒戒（無繼續施用毒品傾向
    者）、戒治（有繼續施用毒品傾向者）處分執行完畢後，由
    檢察官為不起訴處分或由少年法院（法庭）為不付審理之裁
    定；於觀察、勒戒或強制戒治處分執行完畢後「5年內再犯
    」者，則依法追訴、處罰；於觀察、勒戒或強制戒治處分執
    行完畢後「5年後再犯」者，則重行適用觀察、勒戒、強制
    戒治處遇相關規定；另依最高法院97年度第五次刑事庭會議
    決議意旨，僅限於「初犯」及「5年後再犯」二種情形，始
    應先經觀察、勒戒或強制戒治程序。倘被告於5年內已再犯
    ，經依法追訴處罰，縱其第三次（或第三次以上）再度施用
    毒品之時間，在初犯經觀察、勒戒或強制戒治執行完畢釋放
     5年以後，已不合於「5年後再犯」之規定，且因已於「5年
    內再犯」，顯見其再犯率甚高，原實施觀察、勒戒或強制戒
    治，已無法收其實效，即應依毒品危害防制條例第10條之規
    定處罰。
  ㈡而109年1月15日修正、同年7月15日施行之毒品危害防制條例
    第20條、第23條之規定，就「初犯」之處遇雖未修正，惟就
    「初犯」毒品危害防制條例第10條之罪，經觀察、勒戒或強
    制戒治處分執行完畢釋放後再犯施用毒品罪之期間，則由「
    5年」之期間縮短為「3年」，亦即於觀察、勒戒或強制戒治
    處分執行完畢後「3年內再犯」施用毒品罪者，應依法追訴
    、處罰；於觀察、勒戒或強制戒治處分執行完畢後「3年後
    再犯」者，則重行適用觀察勒戒、強制戒治處分之相關處遇
    程序。另109年1月15日增定，於同年7月15日施行之毒品危
    害防制條例第35條之1則規定：「本條例中華民國108年12月
    27日修正之條文施行前犯第10條之罪之案件，於修正施行後
    ，依下列規定處理：一、偵查中之案件，由檢察官依修正後
    規定處理。二、審判中之案件，由法院或少年法院（地方法
    院少年法庭）依修正後規定處理；依修正後規定應為不起訴
    處分或不付審理之裁定者，法院或少年法院（地方法院少年
    法庭）應為免刑之判決或不付審理之裁定。三、判決確定尚
    未執行或執行中之案件，適用修正前之規定」。
  ㈢又針對修正施行後之毒品危害防制條例第20條第3項所定：依
    本條第1項、第2項為觀察、勒戒或強制戒治執行完畢釋放後
    ，3年後再犯第10條之罪者，仍適用本條第1項、第2項規定
    之觀察、勒戒或強制戒治。此所謂「3年後再犯」，是否僅
    以本次再犯距最近一次觀察、勒戒或強制戒治執行完畢釋放
    後已逾3年即足，不因其間是否另犯第10條之罪經起訴、判
    刑或執行而受影響之問題，最高法院刑事大法庭於109年11
    月18日作成109年度台上大字第3826號裁定，認上開所謂「3
    年後再犯」，只要本次再犯（不論修正施行前、後）距最近
    一次觀察、勒戒或強制戒治執行完畢釋放，已逾3年者，即
    該當之，不因其間有無犯第10條之罪經起訴、判刑或執行而
    受影響。
  ㈣從而，於上開毒品危害防制條例修正條文施行前犯同條例第1
    0條之罪，且該次犯行距最近一次觀察、勒戒或強制戒治執
    行完畢釋放後已逾3年者，若該案尚未繫屬於法院而仍由檢
    察官偵查中，檢察官即應依109年1月15日增定，於同年7月1
    5日施行之毒品危害防制條例第35條之1第1款之規定，適用
    同條例第20條第1項或第24條第1項之規定，向法院聲請觀察
    、勒戒或為附條件之緩起訴處分，而不應予以起訴或聲請簡
    易判決處刑；若仍予以起訴或聲請簡易判決處刑，即屬「起
    訴之程序違背規定」，依刑事訴訟法第303條第1款，法院即
    應為公訴不受理之諭知。
三、查公訴意旨認被告本件施用第二級、第一級毒品之時間分別
    為「109年3月6日9時20分許為警採尿時起回溯96小時內之某
    時」、「109年5月3日18時30分許」、「109年5月6日16時50
    分許為警採尿時起回溯72小時內之某時」。又被告前因施用
    毒品案件，經送觀察、勒戒後，認無繼續施用毒品之傾向，
    於100年12月8日釋放，之後則未有再受觀察、勒戒或強制戒
    治之紀錄，有臺灣高等法院被告前案紀錄表在卷可查，則被
    告本件施用第二級、第一級毒品往前回溯3年內，既未有接
    受觀察、勒戒或強制戒治之處遇，依上開說明，其本次施用
    毒品犯行自應由檢察官向法院聲請觀察、勒戒，或由檢察官
    逕行對被告為附條件之緩起訴處分。又本案經檢察官偵查後
    ，於109年9月1日向原審聲請簡易判決處刑，此有原審收文
    章在卷可查，可知本件於毒品危害防制條例109年7月15日修
    正施行時，尚未繫屬法院，自應由檢察官依修正後之毒品危
    害防制條例規定處理，而非逕予起訴。檢察官提起本件公訴
    ，其起訴之程序顯已違背規定，原審依刑事訴訟法第303條
    第1款、第307條之規定，不經言詞辯論而逕諭知不受理之判
    決，自無不合。
四、檢察官上訴意旨雖以：修正後毒品危害防制條例第20條第3
    項，其修法意旨僅係將觀察、勒戒或強制戒治執行完畢釋放
    後得再聲請觀察、勒戒或強制戒治之其間，由「5年後」，
    改為「3年後」，另該條修法之立法理由已明確將該條適用
    之對象限於3年後「始再」有施用第一、二級毒品行為者，
    復參酌最高法院95年度第七次及97年度第五次刑事庭會議決
    議意旨，應認被告第三次犯距第一次犯之觀察、勒戒或強制
    戒治執行完畢釋放後已逾3年，然因釋放後3年內已有二犯，
    顯不符「3年後『始再』有施用第一、二級毒品之情形，即無
    再行觀察、勒戒或強制戒治之適用，而應提起公訴（聲請簡
    易判決處刑）或給予緩起訴處分。而被告前於100年間經觀
    察、勒戒執行完畢釋放後，復因四次施用毒品案件，經原審
    法院先後判處罪刑確定，嗣經定應執行刑為有期徒刑1年，
    於104年12月26日執行完畢；又因施用毒品、違反藥事法等
    案件，經原審法院判處罪刑確定，經定應執行刑為有期徒刑
    1年3月，於108年7月10日執行完畢，則被告於前開觀察、勒
    戒執行完畢釋放後，3年內又再犯施用毒品案件，揆諸前揭
    說明，被告本案所犯施用第二級毒品等罪，應依法訴追，原
    審逕為不受理之判決，適用法律容有疑義云云。惟最高法院
    刑事大法庭於109年11月18日作成之109年度台上大字第3826
    號裁定認上開所謂「3年後再犯」，只要本次再犯（不論修
    正施行前、後）距最近一次觀察、勒戒或強制戒治執行完畢
    釋放，已逾3年者，即該當之，不因其間有無犯第10條之罪
    經起訴、判刑或執行而受影響，已據本院說明如上。上訴意
    旨仍持相異見解指摘原判決不當，並無理由，應予駁回，並
    不經言詞辯論為之。
據上論斷，應依刑事訴訟法第368條、第372條，判決如主文。
本案經檢察官黃瑞盛聲請簡易判決處刑，檢察官王聖豪提起上訴
。　　
中　　華　　民　　國　　109 　年　　12　　月　　9 　　日
                  刑事第七庭    審判長法　官  吳勇輝
　                                    法　官  吳錦佳
                                      法　官  周紹武
以上正本證明與原本無異。
施用第一級毒品部分，如不服本判決應於收受送達後20日內向本院提出上訴書狀，其未敘述上訴理由者，並得於提起上訴後20日內向本院補提理由書（均須按他造當事人之人數附繕本）「切勿逕送上級法院」。　　　　　　　　　　　　　　　　　　　
施用第二級毒品部分不得上訴。
　　　　　　　　　　　　　　　　　　　書記官  楊宗倫　 
中　　華　　民　　國　　109 　年　　12　　月　　9 　　日